臺灣高等法院臺南分院刑事判決　　　　 100年度上易字第14號
上　訴　人　臺灣臺南地方法院檢察署檢察官
被　　　告　羅學文
上列上訴人因被告詐欺案件，不服臺灣臺南地方法院98年度易字
第953號中華民國99年11月16日第一審判決（起訴案號：臺灣臺
南地方法院檢察署98年度偵緝字第90號），提起上訴，本院判決
如下：
    主  文
上訴駁回。
    理  由
一、公訴意略以：羅學文前因賭博案件，經臺灣臺南地方法院，
    以94年度簡字第3072號判決判處有期徒刑3月確定，甫於民
    國95年5月22日易科罰金執行完畢。詎猶不知悔改，明知提
    供自己手機門號予他人使用，將遭用於不法之途，並能預見
    一般人取得他人手機門號之行徑，常係因犯罪行為所需，且
    取得他人手機門號之目的，在於掩飾犯行不易遭人追查，又
    其對於提供手機門號之行為，雖無引發他人萌生犯罪之確信
    ，但仍以縱若有人持以犯罪，亦不違反其幫助犯罪之本意，
    竟基於幫助詐欺之不確定故意，於97年6月4日前某日，在不
    詳地點，將其所申辦之台灣大哥大股份有限公司（以下簡稱
    台灣大哥大）0000000000號預付卡行動電話門號，交付予詐
    騙集團成員使用。詐騙集團份子於取得上開門號SIM卡後，
    即共同基於意圖為自己不法所有之犯意聯絡，於97年6月4日
    以上開行動電話門號，假借「悟常法師」名義向被害人呂周
    淑鶯佯稱需要一筆錢急用，致呂周淑鶯陷於錯誤，依詐騙集
    團成員指示，在臺北市北投區山腳郵局，匯款新臺幣（下同
    ）18,000元至辜美玉所有之上海儲蓄商業銀行前金分行，帳
    號00000000000000號帳戶（辜美玉部分業經臺灣屏東地方法
    院以97年度簡上字第335號判決有期徒刑4月確定）。呂周淑
    鶯事後發覺受騙報警處理。因認被告羅學文涉犯刑法第30條
    第1項、第339條第1項之幫助詐欺取財罪嫌。
二、證據能力部分：
  (一)訊據被告羅學文對於公訴人所提出之證據方法，均不爭執其
    證據能力。
  (二)按被告以外之人於審判外之陳述，雖不符刑事訴訟法第159
    條之1至第159條之4之規定，而經當事人於審判程序同意作
    為證據，法院審酌該言詞陳述或書面陳述作成時之情況，認
    為適當者，亦得為證據；刑事訴訟法第159條之5定有明文。
    查證人即被害人呂周淑鶯於警詢中之證言（見高雄市政府警
    察局新興分局高市警新分偵字第0970024506號卷，以下簡稱
    高警卷，第2、3頁），既經被告於審判程序中同意作為證據
    （見原審卷(一)第72頁反面，及本院審理筆錄），本院審酌該
    證言作成時之情況，認為適當，自得採為本案之證據。
  (三)台灣大哥大預付卡門號0000000000號申辦書影本、辜美玉上
    海商業儲蓄銀行前金分行之開戶資料、歷史交易明細、被害
    人呂周淑鶯之自動櫃員機交易明細表、法務部戶役政連結作
    業系統查詢結果，乃各機關執行職務之人員，基於業務所製
    作之文書，具有相當之中立性，亦查無其他證據證明上開文
    書係違法或經偽造、變造所取得，或有其他不適當或可信度
    明顯降低之情事，其內容又與本件事實有相當之關聯性，依
    據刑事訴訟法第159條之4第1款規定，自有證據能力。
  (四)其餘以下所引用之供述或非供述證據，公訴人、被告於本案
    言詞辯論終結前，並未爭執其證據能力，本院審酌各該證據
    均非違法蒐證取得之證據，並無證據力明顯過低之情形，復
    經本院於審判期日就上開證據依法進行調查、辯論，依法應
    有證據能力。
三、按犯罪事實應依證據認定之，無證據不得認定犯罪事實；又
    不能證明被告犯罪者，應諭知無罪之判決，刑事訴訟法第15
    4條第2項、第301條第1項分別定有明文。又刑事訴訟法上所
    謂認定犯罪事實之證據，係指足以認定被告確有犯罪行為之
    積極證據而言，該項證據自須適合於被告犯罪事實之認定，
    始得採為斷罪資料；認定犯罪事實所憑之證據，無論係直接
    證據或間接證據，其為訴訟上之證明，須於通常一般之人均
    不致有所懷疑，而得確信其為真實之程度者，始得據為有罪
    之認定，倘其證明尚未達到此一程度，而有合理之懷疑存在
    ，復無其他調查途徑可尋，法院即應為無罪之判決，最高法
    院29年上字第3105號、76年台上字第4986號分別著有判例可
    資參照。
四、查公訴人認被告羅學文涉犯前揭幫助詐欺罪嫌，係以：(1)被
    告於警詢及檢察官偵查中否認其有申辦台灣大哥大00000000
    00號預付卡門號，而辯稱身分證曾於96年間在臺南遺失，健
    保卡曾因借貸質押於地下錢莊等語。然查，預付卡門號申請
    書上之身分證影本，補發日期為96年11月28日，申請書之銷
    售章顯示申辦地點在台中市第一廣場，被告所辯身分證縱使
    曾於96年間在臺南遺失，僅係模糊焦點，仍難說明申辦書上
    何以出現96年11月28日補發後之身分證件影本。被告辯稱健
    保卡質押予地下錢莊，如需使用，勢必申請補發，惟其健保
    卡自92年申領後，未曾向中央健保局申請補發，此有中央健
    保局98年3月26日健保承字第0980007676號函在卷可佐。(2)
    被害人呂周淑鶯於警詢中之指述，可以證明詐欺集團成員以
    起訴書所載手法向被害人辜美玉詐取財物。(3)台灣大哥大門
    號0000000000號申請書影本、辜美玉上海商業儲蓄銀行前金
    分行之開戶資料、歷史交易明細、被害人呂周淑鶯之自動櫃
    員機交易明細表各1紙等，可以證明：被害人接獲詐騙電話
    被騙匯款前述金額至被告上揭銀行帳戶。(4)法務部戶役政連
    結作業系統查詢結果，可以證明被告身分證自96年11月28日
    起並無換、補發紀錄等資為論據。
五、訊據被告羅學文堅決否認有檢察官起訴之犯行，辯稱：伊沒
    有申辦台灣大哥大0000000000號預付卡行動電話門號，也沒
    有將之交付不詳詐欺集團成員使用；該行動電話申請書上之
    簽名不是伊所簽、申請書上影印之身分證及健保卡非常模糊
    ，顯然不是經由正本影印，而是經人以影本再次影印。伊於
    97年1月28日在台中中興領兵營大門口前統一超商，將身分
    證及健保卡於超商內影印後，將影本交付案外人張文清，由
    張文清幫伊辦妥威寶電信股份有限公司（以下簡稱威寶電信
    ）0000000000號行動電話（嗣於97年5月25日改號為0000000
    000號，再於99年11月3日改號為0000000000號），應是張文
    清將伊的身分證及健保卡影本重覆影印後，再去台中第一廣
    場申辦這支台灣大哥大0000000000號預付卡手機門號等語。
六、經查：
  (一)起訴書所載以被告羅學文名義申辦之台灣大哥大0000000000
    號預付卡行動電話門號，於97年6月4日前某日由詐騙集團成
    員使用。該集團成員假借「悟常法師」名義向被害人呂周淑
    鶯施以詐術，致呂周淑鶯陷於錯誤，依詐騙集團成員指示，
    在臺北市北投區山腳郵局匯款18,000元至辜美玉所有上海儲
    蓄商業銀行前金分行，帳號00000000000000號帳戶乙節，被
    告對此亦不爭執；且有公訴人所提出被害人呂周淑鶯於警詢
    中之指述（見高警卷第2、3頁）、台灣大哥大預付卡門號00
    00000000號申請書影本（見98年度核交字第5533號卷，以下
    簡稱核交卷，第2頁）、辜美玉上海商業儲蓄銀行前金分行
    之開戶資料（見高警卷第16頁）、歷史交易明細(見高警卷
    第17、18頁)、被害人呂周淑鶯之自動櫃員機交易明細表（
    見高警卷第4頁），辜美玉因而涉犯詐欺罪，復業經臺灣屏
    東地方法院以97年度簡上字第335號判決有期徒刑4月確定，
    有該判決在卷可證（原審卷第52至56頁），固足認定確有此
    部分事實。惟查被告羅學文既否認有申請台灣大哥大000000
    0000號行動電話並交付予詐騙集團成員使用，是尚應以其他
    積極證據證明被告有無於起訴書所載時間、地點申請系爭門
    號行動電話及將系爭門號交付詐騙集團之人使用之事實。
  (二)被告辯稱於97年1月28日曾委託張文清申辦威寶電信0000000
    日傳真函文各1紙附卷可稽（見原審卷第104、105、109頁）
    ，並經該公司於100年3月25日向本院查覆屬實（見本院卷第
    90至93頁）。而該申請書上方中間記載「文清」2字，足認
    被告所稱其於97年1月28日將身分證及健保卡影本交付案外
    人張文清辦理上開電話乙節為屬可採。又上揭威寶電信0000
    000000號行動電話，確於97年9月25日變更號碼為000000000
    0號，嗣該0000000000號門號由案外人葉如炎申請使用，此
    有威寶電信0000000000號與0000000000號行動電話用戶資料
    及該公司行動電話服務異動申請書附卷可稽（見原審卷第10
    0、137號）。而上揭威寶電信0000000000號行動電話，再於
    99年11月3日變更號碼為0000000000號，有威寶電信100年3
    月2日之覆函在卷可憑（見本院卷第74至75頁）。即被告於
    97年1月28日向威寶電信申辦得0000000000號行動電話，已
    於97年5月25日改號為0000000000號，再於99年11月3日改號
    為0000000000號，公訴人誤以為0000000000號電話，自始為
    案外人葉如炎所申請使用，非被告羅學文所申請使用云云，
    尚有誤會。
  (三)次查，經檢視起訴書所指台灣大哥大0000000000號預付卡門
    號申請書，其上所載申請日期為97年2月22日，與上開被告
    委託張文清於97年1月28日申辦威寶電信0000000000號電話
    之時間相距不到1月。被告否認台灣大哥大上開預付卡門號
    申請書上之簽名為其所簽（見核交卷第2頁）。經查依被告
    於本案歷次警詢、偵審中筆錄之簽名、其他行動電話申請書
    之簽名、收受原審法院送達及陳報狀之簽名（分見台中縣警
    察局中縣警刑大偵四字第0980000081號卷，以下簡稱中警卷
    ，第1、2、3、4頁、偵緝卷第6頁、原審卷(一)第10、11頁反
    面、12、13頁反面、14、15、16、17、18頁反面、73頁反面
    、80、81、86、101、113、116頁反面、119 、125、127、
    148、154頁反面、155、156、157頁），及另由本院依職權
    調取被告在中華電信公司臺南營運服務中心留存申請書之簽
    名（本院卷第61頁）、第一商業銀行大灣分行留存印鑑卡之
    簽名（本院卷第64之1頁）、中華郵政公司臺南郵局留存郵
    政存簿儲金立帳申請書上簽名（本院卷第67之1頁），等簽
    名筆跡相互比對，無論從筆勢、布局、體勢、間隔、運筆神
    態等筆跡慣性，均無扞挌之處，顯係同出自被告所書寫，而
    與台灣大哥大0000000000號預付卡門號申請書上之簽名迥然
    不同，被告羅學文已否認在該申請書上之簽名為其所為，足
    認台灣大哥大0000000000號預付卡門號申請書上羅學文之簽
    名，並非被告羅學文親自簽署。
  (四)本件台灣大哥大0000000000號預付卡門號申請書上相關資料
    之記載及印章等均甚為清晰，並無任何污損，惟其上被告身
    分證正反面影本及健保卡影本（見核交卷第2頁），特別模
    糊。此與被告所申請之其它電話申請書上身分證及健保卡影
    本相對照（見原審卷(一)第109頁）亦顯異常模糊，此有各該
    申請書上之身分證、健保卡影本可稽。因此足認被告辯稱
    本件申請書上之身分證及健保卡影本，有可能是影印本再次
    影印者，即非無可能。
  (五)再查本件台灣大哥大0000000000號預付卡門號申請時，並未
    對於申請人拍照，此有台灣大哥大98年7月28日法大字第098
    093701號函可稽（見原審卷(一)第23頁），依此仍無法證明本
    件預付卡門號係由被告所申辦。該函說明欄二雖另稱「本公
    司規範銷售門市於申辦門號務必審核用戶證件正本」云云。
    然查：本件行動電話申辦之門市為瑞珞城科技有限公司（以
    下簡稱瑞珞城公司），該公司之負責人為林永滕，此亦有台
    灣大哥大98年12月30日法大字098171371號函（見原審卷(一)
    第90頁）及台灣大哥大99年4月14日法大字099051382號函可
    證（見原審卷(一)134、135頁）。而證人林永滕於原審結證稱
    ：瑞珞城公司的門市是開在彰化，我有授權我的朋友吳忠諺
    以瑞珞城公司的名義在台中第一廣場跑單幫，每一個跑單幫
    的我都會給他一個圓戳章。本件申請書上銷售處欄圓戳章編
    號7是吳忠諺的，因此本件是吳忠諺辦的，只有吳忠諺對本
    件才會清楚，我申辦電話時會核對雙證件正本，但是其他的
    人我不知道等語（見原審卷(二)第5頁正反面）。證人林永滕
    上開之證述足以認定本件0000000000號預付卡門號，係吳忠
    諺以瑞珞城公司名義代辦，向台灣大哥大公司所申請；無法
    確定辦理人吳忠諺是否曾經對申辦系爭行動電話之人核對雙
    證件正本之事實。再證人吳忠諺於原審審理中雖證稱：申請
    一定要核對雙證件正本；一般不會為了業積，不核對證件正
    本，我們對這個要求蠻嚴格的，一定要本人，拿影印的證件
    不能受理云云（見原審卷(二)第13頁反面）。然查：證人吳忠
    諺就申請書所載銷售處即位於台中市○區○村路○段345號1
    樓之「台中--廣（7）」，為何人經營乙節，先後證稱：
    我請林永滕幫我申請，但是店是我在負責的，人事是我負責
    ，他用瑞珞城公司幫我申請，全部經營都是我的，他只是幫
    我申請（見原審卷(二)第12頁反面、第13頁）；我們是朋友
    配合的方式，這間店不是我的（見原審卷(二)第14頁反面）；
    廖淑婷不是我僱請的員工，這間店是廖淑婷的，廖淑婷是
    老闆娘（見原審卷(二)第17頁）云云。證人吳忠諺於銷售地點
    究係單獨經營？合夥經營？廖淑婷究係吳忠諺所雇用之員工
    ？抑或證人吳忠諺之合夥人？前後供述即有極大之差異。又
    再就系爭行動電話門號申請書為何人受理乙節？證人吳忠諺
    亦有不同之證述：本件應該是我受理的；上面原戳章7是
    我蓋的（見原審卷(二)第13頁）；我不知道這件是何人填寫
    受理的，我認不出這些字來（指申請書之字跡，見原審卷(二)
    第13頁）；我手下有50間店家，他們受理後會傳真到我的
    店裏，我蓋我的店章，我不知道是何家受理的（見原審卷(二)
    第13頁反面）；本件是店裏的小姐廖淑婷受理的，應該是
    她的字；這件我沒辦法確定受理的人（見原審卷(二)第14頁反
    面、第15頁）；根據上面的記載，這一件現場受理的人是
    誰，我不確定（見原審卷(二)第16頁）；這一張現場受理的
    地點是美村路這是這個定點的代碼00000000沒有錯，這個定
    點字應該是廖淑婷寫的（見原審卷(二)第16頁）；可以確認
    張申請書現場受理的地點就是在美村路那個地方，但不是檢
    查證件填申請書的地方（見原審卷(二)第16頁反面）；這一
    份是我去收回來給廖淑婷的資料見（見原審卷(二)第19頁反面
    ）云云。其證言亦前後多次反覆不一，互相矛盾，足認吳忠
    諺於原審審理中所為之證言顯不實在，而不足採信。因此，
    依證人吳忠諺之證言，本院認為無法證明本件係由被告親自
    申請，受理當時曾經核對被告雙證件之正本。
  (六)況查張文清於97年3月間、97年6月間各有與本案檢察官起訴
    事實相類似之幫助詐欺犯行，分別由臺灣臺中地方法院以97
    年度簡字第1197號、98年度易字第2210號各判處有期徒刑2
    月，有該二判決在卷可佐（本院卷第54至56頁）。綜合上開
    (二)至(五)之事證及說明，堪認被告辯稱係張文清冒用其名義申
    辦台灣大哥大0000000000號預付卡門號，應非無據。
  (七)至於被告於警詢及檢察官偵查中雖一度辯稱：其身分證曾於
    96年間在臺南遺失，健保卡曾因借貸質押於地下錢莊，為他
    人冒用云云。然查：被告係於事發後之98年1月14日為警緝
    獲到案，並經檢察事務官詢問本件案情時為上述答辯，此有
    被告之偵訊筆錄可稽（見偵緝卷第5、6頁），此時被告對於
    本件詐騙之詳情並不清楚，故被告辯稱其認為有可能是遭地
    下錢莊之人將其證件辦理電話以為非法使用，然此僅為被告
    猜測之詞，尚不得因被告猜測錯誤即遽認為本件電話為被告
    所申請，亦不得因此遽認被告於本院審理中所辯即不足採信
    ；此外本院復查無證據足以證明被告與張文清、吳忠諺等人
    有共同申辦上揭電話之犯意，自無遽認本案系爭電話門號為
    被告所申請之可能。
  (八)綜上所述，公訴人所提出之證據並未達到於通常之人均不致
    有所懷疑，而得確信其為真實之程度，故不能遽為被告有罪
    之判斷。此外，復查無其他積極證據足資證明被告確有上揭
    不法犯行，揆諸前述規定，既不能證明被告犯罪，自應判決
    無罪。
七、原審綜合上情，認不能證明被告犯罪，而為無罪判決之諭知
    。本院經核原判決，並無違誤。檢察官上訴意旨執陳詞指摘
    原判決不當，為無理由，應予駁回。
據上論斷，應依刑事訴訟法第368條，判決如主文。
本案經檢察官林炎昇到庭執行職務。
中    華    民    國   100    年    4     月    26    日
                  刑事第一庭    審判長法  官  茆臺雲
                                      法  官  蔡長林
                                      法  官  王明宏
以上正本證明與原本無異。
不得上訴。
                                      書記官  林佳瑩
中    華    民    國   100    年    4     月    26    日